---
title: "ReadMe"
output: html_document
---

# Analys av försäkringskostnader

Det här projektet analyserar vilka faktorer som driver försäkringskostnader och bygger en regressionsmodell som kan användas som beslutsstöd för prissättning.

**Författare:** Jonas Lindström

## Projektstruktur
insurance_costs/
├── data/
│   └── insurance_costs.csv                    # Rådata
├── scripts/
│   ├── 01_load_data.R                         # Läser in data
│   ├── 02_prepare_data.R                      # Städar och förbereder data
│   ├── 03_analysis.R                          # Regressionsanalys
│   └── 04_figures.R                           # Skapar figurer
├── report/
│   ├── insurance_cost_report.qmd              # Källkod för rapporten
│   └── insurance_cost_report.html             # Färdig rapport (öppna denna!)
├── output/
│   └── figures/                               # Sparade figurer (.png)
├── run_insurance_cost.R                       # Kör hela analysen
├── insurance_costs.Rproj                      # RStudio-projektfil
└── README.md

## Så här kommer du igång

### Läsa rapporten
Öppna `report/insurance_cost_report.html` i valfri webbläsare.

### Köra projektet i RStudio
1. Öppna `insurance_costs.Rproj` i RStudio
2. Installera paket (vid behov):

```{r}
install.packages(c("tidyverse", "knitr", "broom"))
```

Kör hela analysen:

```{r}
source("run_insurance_cost.R")
```


Rendera rapporten på nytt

Öppna report/insurance_cost_report.qmd och klicka på Render i RStudio, eller kör i terminalen:

```{r}
quarto render report/insurance_cost_report.qmd
```

Paket som används

- tidyverse för Datahantering och visualisering
- knitr för Rapportgenerering och tabeller
- broom för Formatering av modellresultat

Output

report/insurance_cost_report.html – den färdiga rapporten
output/figures/ – exporterade figurer som PNG